臺灣高等法院臺中分院民事判決　96年度保險上字第3號
上　訴　人　友邦產物保險股份有限公司
法定代理人　甲○○
訴訟代理人　張家聲律師
被 上訴 人　乙○○
訴訟代理人　黃文皇律師
上列當事人間請求給付保險金事件，上訴人對於民國95年12月11
日臺灣彰化地方法院95年度保險字第23號第一審判決提起上訴，
本院於96年6月5日言詞辯論終結，判決如下：
    主  文
上訴駁回。
第二審訴訟費用由上訴人負擔。
    事實及理由
一、上訴人中央產物保險股份有限公司業於96年5月30日更名為
    友邦產物保險股份有限公司，有上訴人提出之經濟部96年5
    月30日經授商字第09601119040號公司變更登記表附卷可稽
    ，先予說明。
二、被上訴人主張：被保險人楊瑞哲係被上訴人之配偶，而楊瑞
    哲係彰化縣土木業職業工會會員，該工會為全體會員（含楊
    瑞哲）向上訴人投保新台幣（下同） 300萬元意外身故險，
    保險期間為民國（下同）94年10月1日起1年內有效，約定保
    險金額為300萬元，受益人為被上訴人。 95年4月12日晚上7
    時30分許，楊瑞哲要從彰化縣鹿港鎮○○路57巷4號家中2樓
    下樓，在下樓梯時，其女楊淑芬在 1樓客廳聽到楊瑞哲抱怨
    怎麼那麼暗，不久就聽到楊瑞哲哀叫聲，接著就聽到撞擊聲
    ，楊淑芬馬上到樓梯轉角處查看，發現楊瑞哲跌落在樓梯轉
    角，頭部遭嚴重撞擊，並且流血，昏迷，楊淑芬馬上呼叫，
    並且打電話叫救護車，經送往鹿港基督教醫院急救，不久即
    轉送彰化基督教醫院，住加護病房急救及治療，迨至 95年4
    月13下午 6時50分不治死亡。楊瑞哲因意外導致身故，依據
    系爭保險契約第 5條約定，上訴人應給付其配偶即被上訴人
    保險金 300萬元，詎經被上訴人委任律師發函催請上訴人給
    付，上訴人竟拒絕。按傷害保險人於被保險人遭受意外傷害
    及其所致殘廢或死亡時，負給付保險金額之責，保險法第13
    1 條定有明文，保險人應於要保人或被保險人交齊證明文件
    後，於約定期限內給付賠償金額。無約定期限者，應於接到
    通知後15日內給付之。保險人因可歸責於自己之事由致未在
    前項規定期限內為給付者，應給付遲延利息年利 1分，保險
    法第34條亦定有明文，本件楊瑞哲因意外導致死亡已如前述
    ，爰依系爭保險契約第 5條約定求為命上訴人應給付被上訴
    人 300萬元，及自起訴狀繕本送達翌日起至清償日止按年息
    百分之10計算之利息，並願供擔保請准宣告假執行之判決。
三、上訴人則以下列各點抗辯：
  (一)楊瑞哲於 94年10月1日透過彰化縣土木業職業工會向上訴人
    投保 300萬元系爭保險契約，上訴人不爭執系爭保險契約之
    效力，惟依系爭保險契約第18條：「被保險人於本契約有效
    期間內遭受第 5條約定的意外傷害事故時，要保人、被保險
    人或受益人應於知悉意外傷害事故發生後10日內將事故狀況
    及被保險人的傷害程度，通知本公司。被保險人或受益人並
    於通知後儘速檢具所需文件向本公司申請給付保險金。」本
    件上訴人從未接獲被上訴人有關楊瑞哲身故案之聲請，上訴
    人既未經受理賠案及審核，如何判斷對被上訴人負有保險金
    之給付義務？另依系爭保險契約第20條：「受益人申領『身
    故保險金』時應檢具下列文件: (1)保險金申請書。(2)保險單
    或其謄本。(3)相驗屍體證明書或死亡診斷書；但必要時本公
    司得要求提供意外傷害事故證明文件。(4)被保險人除戶戶籍
    謄本。(5)受益人的身分證明。」本條款所明定之文件係申領
    身故保險金之形式要件，本件訴訟未見被上訴人提出理賠申
    請並填寫理賠申請書，亦未見提供相驗屍體證明書或死亡診
    斷書，是以被上訴人請求上訴人給付身故保險金並無所據。
  (二)次按當事人主張有利於己之事實者，就其事實有舉證之責任
    ，民事訴訟法第 277條前段定有明文。又民事訴訟如係由原
    告主張權利者，應先由原告負舉證之責，若原告先不能舉證
    ，以證實自己主張之事實為真實，則被告就其抗辯事實即令
    不能舉證，或其所舉證尚有疵累，亦應駁回原告之請求，最
    高法院17年上字第917號判例可資參照。依系爭保險契約第5
    條約定：「被保險人於本契約有效期間內，因遭受意外傷害
    事故，致其身體蒙受傷害而致殘廢或死亡時，依照本契約的
    約定，給付保險金。前項所稱意外傷害事故，指非由疾病引
    起之外來突發事故」。參諸前揭法律、條款，以及司法實務
    判例見解，被上訴人自應證明楊瑞哲之死亡，係因「外來突
    發之意外傷害事故」所造成，始得請求給付身故保險金。上
    訴人有收到被上訴人委任律師之存證信函要求給付保險金，
    惟被上訴人僅以彰化基督教醫院診斷書為證，不僅不符合申
    領身故保險金之形式要件，而且也不足以證明被保險人死亡
    符合條款所定意外傷害事故之定義。綜上所陳，被上訴人並
    未提出正式理賠申請，亦未提供符合形式要件之相關文件；
    另被上訴人僅以醫院診斷書證明楊瑞哲係意外死亡，尚難謂
    已善盡舉證之責。
  (三)依系爭保險契約第 5條約定：「被保險人於本契約有效期間
    內，因遭受意外傷害事故，致其身體蒙受傷害而致殘廢或死
    亡時，依照本契約的約定，給付保險金。前項所稱意外傷害
    事故，指非由疾病引起之外來突發事故」。依彰化基督教醫
    院之診斷書記載楊瑞哲：「外院到院前心肺停止急救術後併
    休克，急性腎衰竭，呼吸衰竭。頭部外傷併後枕部頭皮撕裂
    傷及枕骨骨折……。酒精性及 B型肝炎肝硬化併凝血不良」
    。另依鹿港衛生所開立之死亡證明書，楊瑞哲死亡種類勾選
    為「病死或自然死」，死亡原因記載為「肝機能不全」。是
    以，本件楊瑞哲縱有頭部外傷之事實，然須探究者有二：(1)
    造成楊瑞哲死亡之原因為何？(2)楊瑞哲之死亡是否符合系爭
    保險契約所定須非由疾病引起之外來突發事故之定義？
  (四)依據醫療法施行細則及刑事訴訟法規定，遇有非病死或可疑
    為非病死者，應報請檢察機關依法相驗，本件楊瑞哲到院前
    已經死亡，彰化基督教醫院據上開法規無權發給死亡證明，
    且彰化基督教醫院未報請檢察機關依法相驗，其開立之證明
    書及 95年10月7日回函非有效之證據，且可認彰化基督教醫
    院亦不認被保險人楊瑞哲非病死，才未報請檢察機關依法相
    驗。
  (五)鹿港衛生所發給之死亡證明書，係公文書，推定其內容為真
    正，可證被保險人楊瑞哲係病死。
  (六)被上訴人補齊相關理賠申請文件後，上訴人先向彰化基督教
    醫院調閱楊瑞哲相關病例記錄，再持之諮詢醫師醫務意見如
    下：
  (1)楊瑞哲死亡原因部分，醫務諮詢意見記載：「由於病人係到
    院前死亡（彰基鹿港分院），真正死因無法判別，但以多重
    器官衰竭（心臟、肝臟與腎臟）為最可能死因。當事者的顱
    內出血（硬腦膜下腔）確實為外傷性腦出血，但依 2006年4
    月12日腦部電腦斷層報告顯示，硬腦膜下腔僅1.0- 1.3公分
    ，此等程度出血甚輕，尚不需手術處理（請參見彰化基督教
    醫院出院病歷第 2頁：「神經」外科醫師建議不需緊急手術
    ），因此顱內出血並非直接死因。」顯見，楊瑞哲確實有因
    頭部外傷所導致之外傷性腦出血，然而卻非導致楊瑞哲最終
    死亡之原因。
  (2)就楊瑞哲之死亡是否符合非由疾病引起之外來突發事故之定
    義部分，醫務意見為：當事者自92年起在彰化基督教醫院的
    病歷顯示，曾因酒精戒斷症候群導致癲癇症發作（ 92年2月
    15日）、頭部外傷併上顎骨肋骨骨折（ 92年2月28日）、急
    性胰臟炎（93年4月29日）、慢性胰臟炎（94年9月26日）等
    病住院；而上述疾病或意外與長期酗酒合併肝臟（ 92年2月
    17日急診病歷已有肝硬化合併肝腦病變）、胰臟病變有關。
    由於多重器官衰竭為最可能死因，因此「酒精性及 B型肝炎
    肝硬化病凝血不良」自然是為導致死亡原因之一。然而，一
    般由「酒精性及 B型肝炎肝硬化病凝血不良」導致死亡的過
    程為漸進式。」肝腦病變為肝衰竭患者的頭號死因。人體新
    陳代謝所產生的有毒物質主要是由肝臟來解毒，一旦肝臟機
    能喪失，這些毒素就隨著血液循環到處亂竄，留滯在其他器
    官。萬一沉積在腦部，就會造成意識的變化、性格異常，成
    為肝昏迷，醫學上稱為「肝腦病變」。通常飲酒過量也是誘
    發肝衰竭患者發生肝腦病變的原因之一。
  (七)綜上所陳，本件依楊瑞哲之相關病例記錄及醫務意見，楊瑞
    哲確實有因頭部外傷所導致之外傷性腦出血，然而顱內出血
    卻非導致楊瑞哲最終死亡之原因。且因楊瑞哲「酒精性及 B
    型肝炎肝硬化病凝血不良」為導致死亡原因之一，顯然與系
    爭條款所稱意外傷害事故，指非由疾病引起之外來突發事故
    定義有違。是以，本件被上訴人請求給付保險金之訴顯無理
    由。並聲明：駁回被上訴人之訴及假執行之聲請，如受不利
    之判決，願供擔保請准免為假執行。
四、原審判命上訴人應給付被上訴人300萬元，及自 95年11月16
    日起至清償日止，按年息百分之10計算之利息，並依兩造聲
    請分別為准、免假執行之宣告，駁回被上訴人其餘部分之請
    求；被上訴人就其敗訴部分未聲明不服，上訴人則就其敗訴
    部分聲明不服，求為判決(一)原判決關於命上訴人給付部分及
    該部分假執行之聲請暨訴訟費用之裁判均廢棄。(二)上廢棄部
    分，被上訴人在第一審之訴及假執行之聲請均駁回。被上訴
    人則求為判決駁回上訴。
五、兩造不爭執之事項：
  (一)楊瑞哲於 94年10月1日透過彰化縣土木業職業工會與上訴人
    簽定系爭保險契約，約定保險期間自簽約日起 1年，意外身
    故保險金300萬，及受益人為被上訴人乙○○。
  (二)楊瑞哲於 95年4月12日因頭部外傷併後枕部頭皮撕裂傷及枕
    骨骨折及雙前額顱內蜘蛛膜下、硬腦膜下出血，前往鹿港鹿
    基醫院先行心肺復甦術急救後，於同年4月12日下午9時轉入
    彰化基督教醫院診治，惟延至95年4月13日下午6時50分仍告
    不治而死亡。
  (三)楊瑞哲於系爭保約有效期間死亡後，經被上訴人乙○○於95
    年10月31日準備相關文件向上訴人公司請求給付保險金，惟
    遭拒絕。
六、本件所爭執者為：被保險人楊瑞哲之死亡是否符合系爭保險
    契約所定須非由疾病引起之外來突發事故之定義？茲敘述如
    下：
  (一)被上訴人主張楊瑞哲於94年4月12日晚間7時30分欲從彰化縣
    鹿港鎮○○路57巷4號家中2樓下樓時，不慎跌倒頭部撞擊樓
    梯轉角處，造成頭部外傷併後枕部頭皮撕裂傷及枕骨骨折及
    雙前額顱內蜘蛛膜下、硬腦膜下出血等情，業據證人即被上
    訴人之女楊淑芬於原審到庭證述無訛，並提出相符之彰化基
    督教醫院診斷書影本乙件為證，堪認被上訴人此部分之主張
    為真實。
  (二)按保險契約皆為定型化契約，被保險人鮮有依其要求變更契
    約約定之餘地；因社會之變遷，保險市場之競爭，各類保險
    推陳出新，故於保險契約之解釋，應本諸保險之本質及機能
    為探求，並應注意誠信原則之適用，如有疑義時，以作有利
    於被保險人之解釋為原則（保險法第54條第 2項參照），以
    免保險人變相限縮其保險範圍，逃避應負之契約責任，獲取
    不當之保險利益，致喪失保險應有之功能，及影響保險市場
    之正常發展。又保險法第 131條所稱之意外傷害，乃指非由
    疾病所引起外來突發事故所致者而言。該意外傷害之界定，
    在有多數原因競合造成傷殘或死亡事故之情形時，應側重於
    「主力近因原則」，以是否為被保險人因罹犯疾病、細菌感
    染、器官老化衰竭等身體內在原因以外之其他外來性、突發
    性（偶然性）、意外性（不可預知性）等因素作個案客觀之
    認定，並考量該非因被保險人本身已存在可得預料或查知之
    外在因素，是否為造成意外傷殘或死亡事故之主要有效而直
    接之原因（即是否為其重要之最近因果關係）而定（最高法
    院94年度台上字第1816號判決參照）。
  (三)經查：依卷附彰化基督教醫院診斷書影本（原審卷第 17頁）
    之記載及證人楊淑芬之證述，可知楊瑞哲於 95年4月12日晚
    間 7時30分左右在其住家發生摔樓跌倒事故，致頭部外傷併
    後枕部頭皮撕裂傷及枕骨骨折及雙前額顱內蜘蛛膜下、硬腦
    膜下出血，隨即送往鹿港鹿基醫院先行心肺復甦術急救後，
    於同年4月12日下午9時轉入彰化基督教醫院診治，惟延至95
    年4月13日下午6時50分仍告不治而死亡。依此被保險人摔樓
    跌倒受傷時間、治療過程及死亡之時間，時間極為相近且密
    接觀之，甚難否定楊瑞哲摔樓跌倒受傷並非死亡之主要有效
    原因。又查：原審向彰化基督教醫院函查關於被保險人之病
    況及死因，經該醫院以95年10月17日95彰基病歷字第095100
    033號函覆稱：「二、楊君於95年4月12日至本院急診前因心
    肺停止，曾由彰化基督教醫院彰鹿分院經由心肺復甦術急救
    ，轉入本院急診時，生命現象為昏迷指數：EIMIVE（2＋E）
    ，血壓110/70mmHg，心跳145下/分鐘，體溫34.5度，兩側腦
    部出血。三、楊君之死亡原因為頭部外傷合併顱內出血所致
    」等語。據此，可知被保險人於上開傷害事故發生後送院治
    療時雖有「酒精性及Ｂ型肝炎肝硬化併凝血不良」之病症，
    惟其死因確為頭部外傷合併顱內出血所致，揆諸前開說明，
    足徵被保險人摔樓跌倒受傷致頭部外傷合併顱內出血之意外
    事故，顯難謂非死亡之主要有效原因之一，換言之，被保險
    人摔樓跌倒意外事故與其死亡結果間具有相當之因果關係。
    是上訴人辯稱：楊瑞哲其顱內出血並非導致其最終死亡原因
    ，而是酒精性及Ｂ型肝炎肝硬化併凝血不良導致多重器官衰
    竭所致云云，顯屬無據，洵無足採。至於上訴人主張彰化基
    督教醫院並未通知檢察官相驗，且楊瑞哲係到院前死亡，彰
    化基督教醫院無權開立死亡證明，其開立之證明書及上開95
    年10月17日回函非合法證據云云。惟查，楊瑞哲 95年4月12
    日到院後係延至95年4月13日下午6時50分才不治離院，已有
    上開彰化基督教醫院診斷書可稽，上訴人主張被保險人係到
    院前死亡與事實已有未合，且醫療法施行細則及刑事訴訟法
    固有遇非病死或可疑為非病死者，應報請檢察機關依法相驗
    之規定，但此為行政規定及刑事程序為發現犯罪之規定，並
    不能以此遽認所開立之證明不得作為民事訴訟之證據，而排
    除民事訴訟程序之發現真實，上訴人主張彰化基督教醫院證
    明書及 95年10月17日以彰基病歷字第095100033號回函非合
    法證據云云，顯不足採。況且，經本院向彰化基督教醫院函
    查後，彰化基督教醫院再於96年5月3日以96彰基病歷字第09
    6050007 號函覆：三、楊君（即楊瑞哲）到院時已中樞衰竭
    而無法手術，並不是不需要手術，四、楊君因病情惡化，於
    95年4月13日下午6點許，應家屬要求為其辦理出院，並開立
    『非病死司法相驗病例摘要』予家屬，可知彰化基督教醫院
    亦認為被保險人係意外死亡而非病死，至於上訴人質疑之病
    例上記載：不需緊急手術係因楊瑞哲到院時已中樞衰竭而無
    法手術，並不是不需要手術，上訴人質疑被保險人外傷非致
    死原因亦屬無據。至上訴人另又辯稱：被保險人楊瑞哲跌倒
    係因肝之因素而昏倒云云，然此為被上訴人所否認，上訴人
    復未舉證以實其說，是其上開所辯，亦不足採。
  (四)楊瑞哲係意外死亡已如前述，被上訴人為便宜行事，請未親
    自診治楊瑞哲之鹿港衛生所醫師丙○○開立之死亡證明書記
    載楊瑞哲係病死，與事實不符，此由丙○○在本院證稱：『
    （你是如何判斷他（楊瑞哲）是肝機能不全而病死的？）95
    年4月13日楊瑞哲死亡，95年4月14日他的家屬才來衛生所申
    請行政相驗，我到他的家，問其家屬如何死亡，家屬是說病
    死，我問是什麼病，家屬說肝不好，我問說是否肝機能不好
    ，他的家屬說是的‧‧‧我檢查的結果，是看他的肚子有比
    較大，比較像是病死的』『（死者的肚子看起來怎麼樣？）
    我是看死者的肚子比較大，像是腹水引起的』『（與肝硬化
    的特徵有無相像？）這個很難講，要調業騰鑫醫師的病例來
    看』『（你判斷死者肝機能不全，是否聽家屬的講述？）我
    是聽家屬講，再看死者的肚子，符合自然死的』『（有去調
    楊瑞哲在彰基的病例？）家屬都沒有提到，我也沒有去調彰
    基的病例』等語（本院卷第40、41頁），可知丙○○僅憑家
    屬之陳述及楊瑞哲之肚子比較大，即認定楊瑞哲是肝機能不
    全死亡，其實丙○○亦僅陳稱：肚子有比較大，比較像是病
    死的，（與肝硬化的特徵有無相像？）這個很難講，要調業
    騰鑫醫師的病例來看，可知丙○○亦不能確定楊瑞哲是否係
    肝機能不全死亡，才會陳稱：比較像病死等語，可見丙○○
    開立之死亡證明不能作為楊瑞哲非意外死亡之證明，且楊瑞
    哲係意外死亡已據彰化基督教醫院函覆甚詳，因此鹿港衛生
    所之死亡證明書與事實不符，不得作為有利於上訴人之證據
    ，至於民事訴訟法第 355條規定，僅係公文書形式上真正推
    定之規定，並非作為實質內容真正之規定，亦即證據能力與
    證據力有別，前者係指於人或物中有為證據方法之資格，後
    者則係證據方法就應證事實所能證明之價值。公文書非無書
    證之能力，且依民事訴訟法第355條第1項之規定，具有形式
    上證據力，至其實質上證據力之有無，則由法院依自由心證
    判斷之，並非公文書即可推定內容真正。上訴人主張鹿港衛
    生所之死亡證明書推定內容為真正云云，顯有誤解。至上訴
    人請求鹿港衛生所鑑定死因，本院認為醫師丙○○已到庭陳
    述甚詳，自無必要再由其鑑定死因。
七、「保險人應於要保人或被保險人交齊證明文件後，於約定期
    限內給付賠償金額。無約定期限者，應於接到通知後15日內
    給付之。保險人因可歸責於自己之事由致未在前項規定期限
    內為給付者，應給付遲延利息年利一分。」，保險法第34條
    定有明文，另系爭保險契約第 18條第2項亦有相同約定。被
    上訴人乙○○既為系爭保險契約之受益人，且被上訴人於楊
    瑞哲於系爭保約有效期間死亡後，並未依保險給付附加條款
    第20條規定準備相關文件向上訴人申領身故保險金，迨至95
    年10月31日始準備相關文件向上訴人公司請求給付保險金，
    此為兩造所不爭執，則被上訴人本於系爭保險契約及前開規
    定，請求上訴人給付被上訴人300萬元，及自95年11月16 日
    起至清償日止，按年息百分之10計算之利息，為有理由，應
    予准許。至於逾此所為利息之請求，為無理由，已經原審駁
    回確定。
八、綜上所述，本件被上訴人主張楊瑞哲因意外死亡為可採，上
    訴人所辯均為無可取。依保險契約約定，被上訴人自得請求
    上訴人給付意外身故保險金。從而，被上訴人本於保險契約
    之法律關係，請求上訴人給付保險金300萬元及自95年11月1
    6日起至清償日止，按年息百分之 10計算之利息，為有理由
    ，應予准許。原審判命上訴人如數給付，於法並無不合。上
    訴意旨指摘原判決不當，求予廢棄改判，為無理由，應予駁
    回。
九、據上論結，本件上訴為無理由，依民事訴訟法第449條第1項
    、第78條，判決如主文。
中　　華　　民　　國　　96　　年　　6 　　月　　20　　日
                  民事第三庭    審判長法  官  陳照德
                                      法  官  朱  樑
                                      法  官  曾謀貴
以上正本係照原本作成。
如對本判決上訴，須於收受判決送達後20日內向本院提出上訴書
狀，其未表明上訴理由者，應於提出上訴後20日內向本院提出上
訴理由書（須按他造人數附具繕本）。
上訴時應提出委任律師為訴訟代理人之委任狀。具有民事訴訟法
第466條之1第1項但書或第2項之情形為訴訟代理人者，另應附具
律師及格證書及釋明委任人與受任人有該條項所定關係之釋明文
書影本。
                                      書記官  李妍嬅
中　　華　　民　　國　　96　　年　　6 　　月　　20　　日
                                                      Ｍ
